最高法院刑事判決　　　　　　一○○年度台上字第五二七三號
上　訴　人　潘寶旺
上列上訴人因違反森林法案件，不服台灣高等法院高雄分院中華
民國九十九年五月二十七日第二審判決（九十九年度上訴字第三
三九號，起訴案號：台灣高雄地方法院檢察署九十八年度偵字第
四八七二、七０六八、八二五二號），提起上訴，本院判決如下
：
    主  文
原判決撤銷，發回台灣高等法院高雄分院。
    理  由
本件原判決撤銷第一審關於上訴人潘寶旺之科刑判決，改判仍論
處上訴人共同犯森林法第五十一條第一項之非法占用罪刑（累犯
，處有期徒刑捌月）；固非無見。
惟查：事實審法院依職權調查所得之證據，如其內容或對同一待
證事實之價值不相一致時，自應依論理及經驗法則加以取捨，形
成心證，於判決書之理由欄內詳予說明，否則即屬理由不備。又
證據雖已調查，而事實仍欠明瞭，尚有其他客觀上為認定事實、
適用法律基礎之證據並未調查，仍難遽為被告有利或不利之認定
；如有應調查之證據未予調查，率行判決，其判決當然為違背法
令。原判決事實欄認定上訴人係石田企業有限公司之負責人，以
經營砂石加工、買賣為業，潘寶童（經第一審判刑確定）為砂石
廠之現場管理人，二人均明知高雄縣桃源鄉（現改制為高雄市桃
源區○○○段第八號土地為國有林業用地（下稱系爭國有林地）
，未經同意不得擅自占用，竟自民國九十六年十月一日起指示不
知情之簡來源、顏天賜、余建智及王義翔（均經第一審判決無罪
確定），分別操作碎石碎解洗選輸送機組、駕駛剷土機、操作怪
手、操作機組兼駕駛推土機，將經洗選碎選之砂石，未經允許，
擅自堆置於系爭國有林地上，計占用170.8 平方公尺等情（原判
決正本第二頁）；於理由欄係以證人即高雄市政府警察局刑警大
隊警員何昱毅於第一審證稱：「這張圖（指堆置土方現場示意圖
，下稱示意圖）是第七河川局（指經濟部水利署第七河川局，下
稱第七河川局）的一個工程師做的……當時有我、第七河川局人
員、高屏區流域管理委員會三個單位，我們當時是丈量系爭土地
堆置土方的面積。丈量的方法是第七河川局根據之前六龜地政處
所提供的資料圖下去比對丈量」等語，第七河川局副工程師蔡禮
聰證稱：「這（指示意圖）是我們於九十八年一月五日去現場測
量，回來後我於九十八年一月六日劃的；現場示意圖上所載土地
堆置土方面積1312.741平方公尺，是指堆置在地上的土方面積是
用衛星定位的系統去測的，把它佈滿的面積，就是有土方堆置的
地方的範圍，測完之後輸入軟體，由ＡＵＴＯＣＡＤ軟體計算出
來的，只要把範圍點出來，軟體就會跑出面積，與土方堆的高度
沒有關係，這是平面而已」等語，嗣於原審證稱：「上開堆置土
方面積1312.741平方公尺，跨越高雄市○○區○○段七號土地及
系爭國有林地上，經伊套繪資料結果，其中占用系爭國有林地面
積為170.8 平方公尺」等語，並以蔡禮聰提出之套繪結果圖為所
憑之證據及認定之理由（原判決正本第四至五頁）。但依卷內資
料，第一審法院以九十八年度審訴字第二二二四號審理時（嗣改
以九十八年度訴字第一二０四號審理）曾函送蔡禮聰所製作之示
意圖，詢問高雄市政府美濃地政事務所，就圖面記載「國有土方
區面積=1312．741平方公尺」，其中占用系爭國有林地之實際面
積若干？該地政事務所函覆稱：「前開附圖並非本所調繪之成果
，圖示亦無地籍座標系統（六七系統）可資對應轉換暨其引測基
點亦有未明，無從研判定明確整併套繪地籍求算所占面積」等語
（第一審審訴字第二二二四號卷第五十二頁）。何以相同之示意
圖，蔡禮聰可以套繪計算出占用系爭國有林地之面積，而高雄市
美濃地政事務所，卻認無從研判求算出占用系爭國有林地之面積
？究上訴人堆置之土方是否有占用系爭國有林地及其占用之面積
為何？原審未予釐清，復就不同之證據資料，未說明其取捨之理
由，遽採蔡禮聰之證述而為不利上訴人之認定，自嫌速斷併有判
決理由不備之違法。又蔡禮聰提出之套繪結果圖，上訴人堆置土
方面積為1312.741平方公尺，跨越高雄市○○區○○段七號土地
及系爭國有林地上，其中170.8 平方公尺係占用系爭國有林地（
約百分之十三）。倘屬無訛；則依上開堆置情形，上訴人辯稱其
承租上開七號土地堆置土方，係因二筆土地相鄰，沒明顯界線始
占用系爭國有林地等語，是否全然無據？如何不足以採？原判決
未為說明，亦有理由不備之違法。綜上，應認原判決有撤銷發回
之原因。
據上論結，應依刑事訴訟法第三百九十七條、第四百零一條，判
決如主文。
中    華    民    國  一○○  年    九    月  二十二  日
                      最高法院刑事第四庭
                          審判長法官  林  永  茂  
                                法官  蘇  振  堂  
                                法官  林  秀  夫  
                                法官  林  立  華  
                                法官  蔡  國  在  
本件正本證明與原本無異
                                      書  記  官  
中    華    民    國  一○○  年    九    月  二十八  日
                                                      K